---
title: "Proyecciones de población del estado de Chihuahua, Méx. para el periodo 2016-2050."
subtitle: "Trabajo final de la asignatura Análisis Demográfico III"
author: "Achicanoy Romero Natalia; Arcos Bulos Raquel; Ortiz Balcázar Jorge Luis"
output: html_document
bibliography: bibliografia.bib
---

```{r setup, include=FALSE}
knitr::opts_chunk$set(echo = FALSE)
```

```{r warning=FALSE, message=FALSE, echo=FALSE}
rm(list=ls())

library(forecast)
library(mvtnorm)
library(tidyverse)
library(gridExtra)

source("lee_carter.R")
source("tabla_mortalidad.R")

options(scipen=1, digits=2)

load("Chihuahua.RData")
```

```{r}
# HORIZONTE DE PROYECCION 
h <- 35
```

## Introducción
El presente trabajo tiene como objetivo proyectar la población del estado de Chihuahua, Méx. en el periodo de 35 años comprendido entre 2016 y 2050 con base en las metodologías estudiadas en la asignatura Análisis Demográfico III que consideran la evolución futura de los tres fenómenos demográficos que repercuten en la dinámica de población (mortalidad, fecundidad y migración).

Las proyecciones de población se definen como el escenario hipotético de lo que ocurriría con la dinámica demográfica de un país o región si determinadas circunstancias económicas, políticas, sociales y demográficas llegasen a ocurrir [@GGVM2019]. 

Permiten que tanto las instituciones locales como las federales puedan implementar un sistema integral de planeación prospectiva y estratégica, que asegure la suficiencia y acceso a los servicios básicos que la población requiere para su desarrollo y bienestar. Asimismo se utilizan para la repartición estatal y municipal de recursos, la elaboración del Programa Nacional de Desarrollo (PND), del Programa Nacional de Población~(PNP), de diversas encuestas del INEGI e informes sexenales [@GGVM2019].

Para la elaboración de las proyeccciones, la población inicial se obtuvo del ejercicio de **Conciliación Demográfica de México (CD)**, más reciente, que abarca el periodo 1950-2015 para el nivel nacional y 1970-2015 para las entidades federativas. Este ejercicio, a cargo del Consejo Nacional de Población de México (CONAPO), es un requerimiento básico para obtener estimaciones futuras; consiste en armonizar las tendencias de las componentes demográficas (mortalidad, fecundidad y migración) con la población por edad y sexo enumerada en las siguientes fuentes: 1) los censos de población desde 1950 hasta 2010; 2) los conteos de población de 1995 y 2005; 3) la Encuesta Intercensal (EIC) de 2015; 4) encuestas especializadas y 5) registros administrativos [@CONAPOCHIH2016].

## Contexto en Chihuahua
En el año 2015, el estado de Chihuahua ocupó la undécima posición a nivel nacional con respecto al número de habitantes que alberga, haciendo de ella una de las entidades con mediana población. De acuerdo con la CD, en ese año la población de la entidad era de 3,616,481 habitantes y de acuerdo con la EIC 2015 era de 3,556,574 habitantes [@CONAPOCHIH2016]. 

## Métodos
Para elaborar las proyecciones, se utilizó el métodos de Lee y Carter, el cual combina un modelo demográfico con pocos supuestos y con métodos estadísticos de series de tiempo, por ello, provee una base estocástica al pronóstico de la mortalidad, así como intervalos de predicción [@GarciaGuerrero2012]. Este modelo parte del supuesto de que existe una relación lineal entre el logaritmo natural de las Tasas Específicas de Mortalidad (TEM) y dos factores que las determinan: la edad y el tiempo. 

Una de las ventajas de este método es que se puede extrapolar tanto a la fecundidad como a la migración sin considerar mayores ajustes, esto es posible porque los parámetros modelan los eventos en función de la cohorte y el periodo y no necesariamente de la componente demográfica.

### Series de tiempo
Una serie de tiempo es una secuencia de observaciones en una variable que se mide en puntos sucesivos en el tiempo. El patrón de datos es un factor importante en la comprensión de cómo las series de tiempo se han comportado en el pasado. Si se espera que tal comportamiento continúe en el futuro, se puede utilizar el patrón anterior como guía en la selección de un método de elaboración de pronósticos adecuado.

El objetivo del análisis de series de tiempo es descubrir un patrón en los datos históricos o de _series de tiempo_ para después extrapolar el modelo al futuro. El pronóstico se basa únicamente en los valores pasados de la variable o en los errores de pronóstico del pasado [@Anderson2012].

Con fines de claridad, a partir de este momento nos referiremos al periodo 1970-2015 como periodo base y al periodo 2016-2050 como periodo proyectado.

## Fecundidad
Las Tasas Específicas de Fecundidad en el periodo base están dadas en grupos de edad quinquenales, por lo que fue necesario desagruparlas en edades simples utilizando el método de la investigadora Heather Booth [@Booth1984]. 

Como primer paso para la desagregación,  se calculan las **Tasas Globales de Fecundidad (TGF)** con base en edades agrupadas para el periodo base. Las siguiente tabla muestra los resultados de dicho cálculo.  

```{r}
# calcula un vector con las tasas globales de fecundidad TGF por año
TGF <- 5*colSums(fx5[,-1])
TGF
```

```{r}
# creamos un dataframe  
Vx <- fx5[,-1]
FxF <- Vx 

## FxF es la proporcion 
for(i in  2:47){
  Vx[,i-1] <- 5*cumsum(fx5[,i])
  FxF[,i-1] <- Vx[,i-1]/TGF[i-1]
}

# creamos un vector con las marcas de clase
x5 <- seq(17.5, 47.5, 5)
Yx.fec <- log(-log(FxF))
Yx.fec.lm <- list()
for(i in 1:46){
  Yx.fec.lm[[i]] <- lm(Yx.fec[-7,i] ~ x5[-7])
}
a <- vector(length = 46)
b <- vector(length = 46)

for(i in 1:46){
  a[i] <- Yx.fec.lm[[i]]$coefficients[1]
  b[i] <- Yx.fec.lm[[i]]$coefficients[2]
}

A <- exp(-exp(a))
B <- exp(b)

x <- c(15:50)


FxF.proy <- matrix(0,36,46)
for(i in 1:46){
  FxF.proy[,i] <- TGF[i]*A[i]^(B[i]^(x))
}
fx <- matrix(0,36,46)
fx[1,] <- FxF.proy[1,]
fx[2:36,] <- FxF.proy[2:36,] - FxF.proy[1:35,]

colnames(fx)[1:46] <- c(1970:2015)
```

Una vez aplicado el método de desagrupación de edades, se obtienen las **Tasas Específicas de Fecundidad (TEF)** por _edades simples_ para el periodo base. En la Gráfica 1 se visualizan estas tasas.
```{r fig.align="center", fig.cap="Gráfica 1"}
#grafica de las tasas especificas de fecundidad en edades simples
v1 <- 1:35
v2 <- 15:49

matplot(fx,type = "l", xlab = "Edad", ylab = "Tasa especifica de fecundidad", las=1, xaxt="n", cex.main=0.2)
        title(main="Tasas específicas de fecundidad por edades simples  \n en Chihuahua 1970-2015")
        axis(side = 1, at = v1, labels = v2)  
```

Para el periodo base, a continuación se presenta la edad en la que la **Tasa Específica de Fecundidad** alcanzó su máximo. Vemos que esta edad máxima prácticamente no varió en un largo intervalo de 46 años, concentrándose únicamente en dos edades de las mujeres, a saber 22 y 23 años.
```{r}
rownames(fx)[1:36] <- c(15:50)
v1 <- vector(length = 46)
  for(i in 1:46){
  v1[i] <- rownames(fx)[which.max(fx[,i])]
}
names(v1)<-c(1970:2015)
v1
```

```{r}
edades_fec <- dim(fx)[1]
# numero de anios que voy a utilizar como base para las proyeciones
tiempo_fec <- dim(fx)[2]

lc.fec <- lc.svd(fx, edades = edades_fec,
                 tiempo1 = 20,
                 tiempo2 = tiempo_fec,
                 ln = TRUE)
```

+ <p style="color:magenta">Modelo ARIMA para la fecundidad. Se tomó en cuenta la serie histórica a partir del año 1990 </p> 
```{r}
ft1.fit <- auto.arima(lc.fec$kt[1,], trace = TRUE, d=1, allowdrift = T)
```

```{r}
ft.for <- forecast(ft1.fit, h = h, c(95))
fx.for <- exp(lc.fec$ax + lc.fec$bx[,1]%*%t(ft.for$mean))
colnames(fx.for) <- c(2016:2050)
```

```{r fig.align="center", fig.cap="Gráfica 2"}
plot.new()

par(mfrow = c(2, 2))   
par(cex.main = 0.8)  
par(cex.lab = 0.8)
par(cex.axis = 0.6)

plot(ft.for, type = "l", las=1, main = "Proyección tasas de fecundidad en Chihuahua \n Modelo ARIMA (1,1,1) with drift", xlab = "Año")

v1 <- 1:35
v2 <- 15:49

matplot(fx.for, type = "l", lw=2, las=1, xaxt="n", xlab = "Edad mujeres", ylab ="TEF",
        main="TEF proyectadas para el periodo 2016-2050 \n en Chihuahua, Mex.")
        axis(side = 1, at = v1, labels = v2)

#TGF proyectada para el periodo 2016-2050
TGF.for <- colSums(fx.for)

v1 <- seq(0, 35, by=5)
v2 <- seq(2015, 2050, by=5)

matplot(TGF.for, type = "l", lw=3, lty = 3, col="magenta", xlab = "Años proyectados", ylab = "TGF",las=1, xaxt="n",
        main="TGF proyectadas para el periodo 2016-2050 \n en Chihuahua, Mex.")
        axis(side = 1, at = v1, labels = v2)  
```


## Mortalidad
La Gráfica 3 presenta las **Tasas Específicas de Mortalidad (TEM)** según sexo para el periodo base.
```{r fig.align="center", fig.cap="Gráfica 3" }
#Graficas tasas de mortalidad periodo base
v1 <- seq(0, 100, by=10)
v2 <- seq(0, 100, by=10)

plot.new()

par(mfrow = c(1, 2))   
par(cex.main = 0.8)   
par(cex.lab = 0.8)
par(cex.axis = 0.6)

matplot(mx[1:100,-c(1,2)],type = "l", xlab = "Edad", ylab = "Tasa especifica de mortalidad", las=1, xaxt="n", cex.main=0.2)
        title(main="TEM por edades simples hombres  \n en Chihuahua 1970-2015")
        axis(side = 1, at = v1, labels = v2)  

matplot(mx[111:210,-c(1,2)],type = "l", xlab = "Edad", ylab = "Tasa especifica de mortalidad", las=1, xaxt="n", cex.main=0.2)
        title(main="TEM por edades simples mujeres  \n en Chihuahua 1970-2015")
        axis(side = 1, at = v1, labels = v2)
        
mx <- mx[,-c(1,2)]

```

```{r}
edades_mort <- dim(mx)[1]
tiempo_mort <- dim(mx)[2]
lc.mort<- lc.svd(mx,edades=edades_mort,
                 tiempo1 = 1,
                 tiempo2=tiempo_mort,
                 ln=TRUE)
```

+ Modelo ARIMA para la mortalidad. Se tomó en cuenta la serie histórica a partir de 1971.
```{r}
kt1.fit <- auto.arima(lc.mort$kt[1,], trace = TRUE, d=1)
# plot(lc.mort$kt[1,], type = "l")
kt.for <- forecast(kt1.fit, h = h, c(95))
# TASAS CENTRALES DE MORTALIDAD 
mx.for <- exp(lc.mort$ax + lc.mort$bx[,1]%*%t(kt.for$mean))
class(mx.for)
```

```{r fig.align="center", fig.cap="Gráfica 4. Proyección de la mortalidad" }

plot.new()

par(mfrow = c(2, 2))   
par(cex.main = 0.8)  
par(cex.lab = 0.8)
par(cex.axis = 0.6)

plot(kt.for, type = "l", las=1, main = "Proyección tasas mortalidad en Chihuahua \n Modelo ARIMA (1,1,1) sin drift", xlab = "Año")
plot(mx.for, type = "l", las=1, main = "Proyección tasas mortalidad en Chihuahua \n Modelo ARIMA (1,1,1) sin drift", xlab = "Año")
```

## Migración
Los datos sobre migración internacional en la Conciliación Demográfica están agregados en grupos de edad quinquenales, por lo que se procedió a desagregarlos en edades simples utilizando el método de interpolación y suavizamiento de datos propuesto por Griffith Feeney [@Feeney2013]. El método se basa en una medida de aspereza  mínima (minimum roughness) que ofrece ventajas sobre los métodos de interpolación polinomial. 

Se encontró en internet una plantilla del programa MS Excel <http://demographer.com/dsitl/06-minimum-roughness-interpolation/> que posibilitó aplicar el método de Freeney a los datos de migración. Una vez que se obtuvo la desagregación, se procedió al cálculo de las Tasas Específicas de Migración hasta la edad 89, por ser ésta la última edad incluida en la información base. No obstante, a partir de la edad 81 los datos son cero por lo que se eliminaron los registros a partir de esa edad.


```{r}
#### Tasas especificas de migracion (la inmigracion en la edad x en el tiempo t)

### Filtro por mujeres y hombres y quitando columnas 1 y 2 y lo divido como matriz 

# Inmigrantes, 
ixt.F<-as.matrix(Inmx[Inmx$Sexo=="Mujeres",-c(1:2)])/  
  as.matrix(Nx[Nx$Sexo=="Mujeres",-c(1:2)])
ixt.M<-as.matrix(Inmx[Inmx$Sexo=="Hombres",-c(1:2)])/  
  as.matrix(Nx[Nx$Sexo=="Hombres",-c(1:2)])

# Enmigrantes
ext.F<-as.matrix(Emigx[Emigx$Sexo=="Mujeres",-c(1:2)])/
  as.matrix(Nx[Nx$Sexo=="Mujeres",-c(1:2)])
ext.M<-as.matrix(Emigx[Emigx$Sexo=="Hombres",-c(1:2)])/
  as.matrix(Nx[Nx$Sexo=="Hombres",-c(1:2)])

# Eliminamos las ultimas 30 edades ya que en el paso anterior se llenaron con ceros, ademas el anio 1970 no se toma porque esta llena de ceros.

ixt.F<-ixt.F[1:(dim(ixt.F)[1]-30),2:dim(ixt.F)[2]]
ixt.M<-ixt.M[1:(dim(ixt.M)[1]-30),2:dim(ixt.M)[2]]
ext.F<-ext.F[1:(dim(ext.F)[1]-30),2:dim(ext.F)[2]]
ext.M<-ext.M[1:(dim(ext.M)[1]-30),2:dim(ext.M)[2]]
```

La Gráfica 5 muestra las **Tasas de migración internacional (TMI)** según sexo y dirección del movimiento.

```{r fig.align="center", fig.cap="Gráfica 5"}
v3 <- seq(0, 80, by=5)
v4 <- seq(0, 80, by=5)

plot.new()
par(mfrow = c(2, 2))  # mfrow specified globally 
par(cex.main = 0.8)
 par(cex.lab = 0.8)
par(cex.axis = 0.7)

plot2 <- matplot(ixt.F,type = "l", xlab = "Edad", ylab = "Tasa especifica de inmigración", las=1, xaxt="n", cex.main=0.2)
         title(main="Tasas específicas inmig. intl. de mujeres \n por edades simples en Chihuahua 1970-2015")
         axis(side = 1, at = v3, labels = v4)


plot3 <- matplot(ixt.M,type = "l", xlab = "Edad", ylab = "Tasa especifica de inmigración", las=1, xaxt="n", cex.main=0.2)
         title(main="Tasas específicas de inmig. intl. de hombres \n por edades simples en Chihuahua 1970-2015")
         axis(side = 1, at = v3, labels = v4)
        
plot4 <- matplot(ext.F,type = "l", xlab = "Edad", ylab = "Tasa especifica de emigración", las=1, xaxt="n", cex.main=0.2)
         title(main="Tasas específicas de emig. intl. de mujeres \n por edades simples en Chihuahua 1970-2015")
         axis(side = 1, at = v3, labels = v4)

plot5 <- matplot(ext.M,type = "l", xlab = "Edad", ylab = "Tasa especifica de emigración", las=1, xaxt="n", cex.main=0.2)
         title(main="Tasas específicas de emig. intl. de hombres \n por edades simples en Chihuahua 1970-2015")
         axis(side = 1, at = v3, labels = v4)          

```

```{r leecartermig}
edades_mig <- dim(ixt.F)[1]
tiempo_mig <- dim(ixt.F)[2]

lc.inmF <- lc.svd(ixt.F, edades = edades_mig,
                  tiempo1 = 30,
                  tiempo2 = tiempo_mig,
                  ln = TRUE)

lc.inmM <- lc.svd(ixt.M, edades = edades_mig,
                  tiempo1 = 30,
                  tiempo2 = tiempo_mig,
                  ln = TRUE)

lc.emigF <- lc.svd(ext.F, edades = edades_mig,
                  tiempo1 = 30,
                  tiempo2 = tiempo_mig,
                  ln = TRUE)

lc.emigM <- lc.svd(ext.M, edades = edades_mig,
                   tiempo1 = 30,
                   tiempo2 = tiempo_mig,
                   ln = TRUE)
```
Modelos ARIMA para la migración internacional. Se tomó en cuenta la serie histórica a partir del año 2000.  

+ <p style="color:magenta">Modelo ARIMA para la inmigración de mujeres</p> 
```{r}
it1F.fit <- auto.arima(lc.inmF$kt[1,], trace = TRUE , allowdrift = F)
```

+ <p style="color:blue">Modelo ARIMA para la inmigración de hombres</p> 
```{r}
it1M.fit <- auto.arima(lc.inmM$kt[1,], trace = TRUE , allowdrift = F)
```

+ <p style="color:magenta">Modelo ARIMA para la emigración de mujeres</p> 
```{r}
et1F.fit <- auto.arima(lc.emigF$kt[1,], trace = TRUE , allowdrift = F)
```

+ <p style="color:blue">Modelo ARIMA para la emigración de hombres</p> 
```{r}
et1M.fit <- auto.arima(lc.emigM$kt[1,], trace = TRUE , allowdrift = F)
```

```{r}
# Tasas especificas de migracion
itF.for <- forecast(it1F.fit, h = h, c(95))
itM.for <- forecast(it1M.fit, h = h, c(95))
etF.for <- forecast(et1F.fit, h = h, c(95))
etM.for <- forecast(et1M.fit, h = h, c(95))

# Las tasas de inmigracion y emigracion
ixF.for <- rbind(exp(lc.inmF$ax + lc.inmF$bx[,1]%*%t(itF.for$mean)),
                 matrix(0,30,35))
ixM.for <- rbind(exp(lc.inmM$ax + lc.inmM$bx[,1]%*%t(itM.for$mean)),
                 matrix(0,30,35))
exF.for <- rbind(exp(lc.emigF$ax + lc.emigF$bx[,1]%*%t(etF.for$mean)),
                 matrix(0,30,35))
exM.for <- rbind(exp(lc.emigM$ax + lc.emigM$bx[,1]%*%t(etM.for$mean)),
                 matrix(0,30,35))

dim(ixF.for)
```

```{r fig.align="center", fig.cap="Gráfica 6"}
par(mfrow = c(2, 2))   
par(cex.main = 0.8)  
par(cex.lab = 0.8)
par(cex.axis = 0.7)

matplot(ixF.for, type = "l", xlab = "Edad", ylab = "TEI intl." , las=1,
        main="Proyeccion de tasas especificas de inmigración intl. \n Mujeres en Chih. Mex. 2016-2050")

matplot(ixM.for, type = "l", xlab = "Edad", ylab = "TEI intl.", las=1,
        main="Proyeccion de tasas especificas de inmigración intl. \n Hombres en Chih. Mex. 2016-2050")

# Graficamos las tasas netas de migracion 

matplot(ixF.for[c(1:90)]-exF.for[c(1:90)], type = "l", las=1, xlab = "Edad", ylab = "TMN", main="Proyeccion TMN internacional \n Mujeres en Chih.Mex. 2016-2050")
matplot(ixM.for[c(1:90)]-exM.for[c(1:90)], type = "l", las=1, xlab = "Edad", ylab = "TMN", main="Proyeccion TMN internacional \n Hombres en Chih.Mex. 2016-2050")

```

___
A continuación se presentan los valores utilizados como argumentos en las funciones Lee y Carter.
```{r}
base <- 2015
horizonte <- 35
fin <- base+horizonte

##81 anios de datos que cubren la conciliacion mas la proyeccion 
tiempo_tot <- tiempo_mort+horizonte

variables <- c(base, horizonte, fin, edades_mort, edades_fec, edades_mig, tiempo_tot, tiempo_mort, tiempo_fec, tiempo_mig)
names(variables) <- c("base", "horizonte", "fin_proy", "edades_mort", "edades_fec", "edades_mig", "tiempo_tot", "tiempo_mort", "tiempo_fec", "tiempo_mig")
print(variables)
```
___

```{r}
# HASTA AQUI TODO HA SIDO ESTOCASTICO ##
# A PARTIR DE AQUI ES DETERMINISTA

## funciones de sobrevivencia de hombres
SxM.for <- tabmort(mx.for[1:110,], edades = 110, sex = 2)$Sx 
           colnames(SxM.for) <- c(2016:2050)
           

## funciones de sobrevivencia de mujeres
SxF.for <- tabmort(mx.for[111:220,], edades = 110, sex = 1)$Sx 
           colnames(SxF.for) <- c(2016:2050)
```           

##### Esperanzas de vida por edad y al nacimiento. Históricas y proyectadas

```{r}
# Esperanzas de vida en el periodo base 1970-2015
  # Requiero cambiar el nombre del argumento para la funcion de tabla de mortalidad.

mx2<-data.matrix(mx)

exM <- tabmort(mx2[1:110,], edades = 110, sex = 2)$ex 
       colnames(exM) <- c(1970:2015)

exF <- tabmort(mx2[111:220,], edades = 110, sex = 1)$ex 
       colnames(exF) <- c(1970:2015)

# Esperanzas de vida proyectadas

exM.for <- tabmort(mx.for[1:110,], edades = 110, sex = 2)$ex 
            colnames(exM.for) <- c(2016:2050)

exF.for <- tabmort(mx.for[111:220,], edades = 110, sex = 1)$ex 
            colnames(exF.for) <- c(2016:2050)

# Union de las dos matrices para mujeres
exFtodo <- cbind(exF, exF.for)

# Union de las dos matrices para hombres
exMtodo <- cbind(exM, exM.for)
```

```{r fig.align="center", fig.cap="Gráfica 7" }
# Graficas de esperanzas de vida a la edad x historicas y proyectadas

plot.new()
par(mfrow = c(2, 2)) 
par(cex.main = 0.8)  

v7 <- seq(0, 110, by=10)

matplot(exF,type = "l", xlab = "Edad", ylab = "Años", las=1, xaxt="n", cex.main=0.2)
        title(main="Esperanza de vida mujeres \n en Chih. 1970-2015")
        axis(side = 1, at = v7, labels = v7)

matplot(exF.for,type = "l", xlab = "Edad", ylab = "Esperanza de vida", las=1, xaxt="n", cex.main=0.2)
        title(main="Esperanza de vida mujeres \n en Chih.2016-2050")
        axis(side = 1, at = v7, labels = v7)
        
matplot(exM, type = "l", xlab = "Edad", ylab = "Años", las=1, xaxt="n", cex.main=0.2)
        title(main="Esperanza de vida hombres \n en Chih. 1970-2015")
        axis(side = 1, at = v7, labels = v7)

matplot(exM.for, type = "l", xlab = "Edad", ylab = "Esperanza de vida", las=1, xaxt="n", cex.main=0.2)
        title(main="Esperanza de vida hombres \n en Chih.2016-2050")
        axis(side = 1, at = v7, labels = v7)
```

```{r fig.align="center", fig.cap="Gráfica 8"}
# Graficas esperanzas de vida al nacimiento en el periodo de 81 años
plot.new()
par(mfrow = c(1, 2)) 
par(cex.main = 0.8) 

v1<-  seq(0,81,by=5)     
v2 <- seq(1970,2050,by=5)

matplot(exFtodo[1,],type = "l", xlab = "Año", ylab = "Esperanza de vida al nacimiento", las=1, xaxt="n", cex.main=0.3, col="purple", lwd=2, lty = 2)
        title(main="Esperanza de vida al nacimiento de mujeres \n en Chih. 1970-2050")
        axis(side = 1, at = v1, labels = v2)

matplot(exMtodo[1,],type = "l", xlab = "Año", ylab = "Esperanza de vida al nacimiento", las=1, xaxt="n", cex.main=0.3, col="blue", lwd=2, lty = 2)
        title(main="Esperanza de vida al nacimiento de hombres \n en Chih. 1970-2050")
        axis(side = 1, at = v1, labels = v2)
```


## References






